臺灣板橋地方法院刑事判決　　　　　　　96年度訴字第2172號
公　訴　人　臺灣板橋地方法院檢察署檢察官
被　　　告　乙○○
選任辯護人　己○○　律師
　　　　　　戊○○　律師
被　　　告　丙○○
選任辯護人　甲○○　律師
　　　　　　盧孟蔚　律師
上列被告等因偽造文書案件，經檢察官提起公訴（96年度調偵字
第93號、96年度偵字第1680號），本院判決如下：
    主  文
乙○○、丙○○，均無罪。
    理  由
一、公訴意旨略以：被告乙○○係「10 Prajna Trading Co.,
    Ltd.」（下稱「十般若公司」，起訴書誤載為「十盤若公司
    」）之負責人，被告丙○○則係中華龍騰資訊科技股份有限
    公司（下稱龍騰公司）之會計，而吳善九（已歿）係龍騰公
    司之負責人。緣因十般若公司與龍騰公司於民國94年3 月間
    ，各出資美金50萬元共同成立美商雷門公司（英文名稱為「
    Raymond China L.L.C.」，下稱雷門公司），由被告乙○○
    及吳善九擔任雷門公司之董事，前開投資款應分4 期，每期
    美金12萬5 千元，由十般若公司及龍騰公司分別匯入雷門公
    司設於臺北富邦銀行保生分行之帳戶。被告李惠琇兼保管雷
    門公司在臺北富邦銀行保生分行開設之帳戶存摺、吳善九及
    被告乙○○之印章等資料。因龍騰公司未依約將最後一期之
    投資款美金12萬5 千元匯入雷門公司，被告乙○○為取回已
    匯入之最後一期投資款，竟與被告丙○○基於偽造及行使偽
    造文書之犯意，由被告乙○○指示被告丙○○於95年5 月18
    日14時許，持吳善九、乙○○之印章、雷門公司之存摺、公
    司章等，在臺北縣永和市○○街之臺北富邦銀行保生分行，
    未經吳善九之同意，在匯出匯款申請書之申請人簽章欄上盜
    蓋吳善九之印章，偽造成吳善九同意將雷門公司前開帳戶內
    之美金12萬5 千元匯入十般若公司帳戶之文書，被告丙○○
    再將該偽造之文書交予不知情之銀行承辦人員以行使，不知
    情之銀行行員因而將雷門公司帳戶內之12萬5 千美元匯回十
    般若公司之帳戶，致生損害於吳善九及雷門公司，因認被告
    二人涉有刑法第216 條、第210 條之行使偽造私文書罪嫌。
二、按犯罪事實應依證據認定之，無證據不得認定犯罪事實；又
    不能證明被告犯罪者，應諭知無罪之判決；刑事訴訟法第
    154條第2項、第301條第1項分別定有明文。另按認定犯罪事
    實應憑積極證據，倘積極證據不足以為不利於被告事實之認
    定時，即應為有利被告之認定，更不必有何有利之證據，最
    高法院30年上字第816 號著有判例，所謂「積極證據足以為
    不利被告事實之認定」，依據同院76年臺上字第4986號判例
    意旨，係指據為訴訟上證明之全盤證據資料，在客觀上已達
    於通常一般之人均不致於有所懷疑，而得確信被告確曾犯罪
    之程度；若未達到此一程度，而有合理懷疑之存在時，即無
    從為被告有罪之確信。又告訴人之告訴，係以使被告受刑事
    訴追為目的，是其陳述是否與事實相符，仍應調查其他證據
    以資審認；再被害人之陳述如無瑕疵，且就其他方面調查又
    與事實相符，固足採為科刑之基礎，倘其陳述尚有瑕疵，則
    在未究明前，遽採為論罪科刑之根據，即難認為適法；最高
    法院52年臺上字第1300號、同院61年臺上字第3099號分別著
    有判例足參。
三、公訴人認被告乙○○、丙○○涉有行使偽造私文書犯嫌，係
    以告訴人吳善九之指訴、富邦商業銀行存提明細影本、富邦
    商業銀行匯出匯款申請書影本、營運合約書等為其主要依據
    。訊據被告乙○○固坦承有請被告丙○○將美金12萬5 千元
    自雷門公司帳戶匯至十般若公司帳戶，及被告丙○○亦坦承
    確在未向告訴人吳善九再為確認之情形下，即於匯出匯款申
    請書之申請人簽章欄上蓋用告訴人吳善九之印章，將美金12
    萬5 千元自雷門公司帳戶匯入十般若公司帳戶等情，惟被告
    乙○○、丙○○均堅詞否認有何公訴人所指行使偽造私文書
    之犯行，被告乙○○辯稱：伊跟吳善九約好，雙方於95年5
    月1 日前需將最後一期投資款匯入雷門公司帳戶，且依雙方
    在共同出資成立雷門公司時之約定，若有一方未依約匯款，
    待10日寬限期後，已匯入投資款之一方即可將投資款取回，
    而伊在匯款期限後等了17天，吳善九仍未匯款，伊有問吳善
    九要如何處理，吳善九跟伊說可以和會計丙○○聯絡，伊就
    依照兩造約定，叫被告丙○○把錢匯回去十般若公司等語，
    被告丙○○則辯稱：吳善九曾經跟伊說過，他有跟乙○○約
    好要在什麼時候把錢匯到雷門公司，如果一方在期限內沒有
    匯入投資款，已經匯入的另一方就可以把投資款取回，伊有
    跟吳善九確認是否真的可以讓他方取回，吳善九還跟伊說「
    對啊！印章都在妳那邊，妳就自己填一填，把錢匯回去」，
    且吳善九的印章之前就放在伊這邊，因此吳善九對伊有概括
    授權，後來吳善九沒有依約匯款時，並沒有跟伊說如果乙○○要把投資款取回去，不要讓他取回，依照伊與吳善九過去
    合作的慣例，如果吳善九沒有特別做變更的指示，就是依照
    先前的指示做，所以乙○○要把投資款取回時，伊沒有再問
    過吳善九，就把乙○○的投資款匯回十般若公司等語。
四、經查：
  (一)雷門公司係被告乙○○擔任負責人之十般若公司及由吳善九
    擔任負責人之「Magic Profit Co.,Ltd. 」（下稱「Magic
    公司」共同出資成立，資本額為美金100 萬元，由十般若公
    司及Magic 公司各出資美金50萬元，分4 期投資，每期出資
    美金12萬5 千元，由十般若公司及Magic 公司分別匯入雷門
    公司於臺北富邦銀行保生分行開立之帳號000000000000號帳
    戶內，被告乙○○及吳善九並均擔任雷門公司之董事，負責
    執行業務及代表公司，吳善九同時商請擔任龍騰公司會計一
    職之被告丙○○無償協助處理雷門公司事務，及被告丙○○
    確有於95年5 月18日，在臺北縣永和市○○路1 號18樓之4
    之龍騰公司內，將其所保管之吳善九印章蓋用於臺北富邦銀
    行匯出匯款申請書申請人簽章欄下，及於臺北市○○○路○
    段167 號11樓之香華天公司內，將被告乙○○之印章蓋用於
    前開申請書申請人簽章欄下後，再於同日下午2 時許，持上
    開匯出匯款申請書前往臺北富邦銀行保生分行，自雷門公司
    上開帳戶內，將美金12萬5 千元匯入十般若公司帳戶（銀行
    名稱：「Chinatrust Commercial Bank OBU Branch 」，帳
    號：000000000000號）等情，業經被告乙○○、丙○○於本
    院審理中自承不諱，核與告訴人吳善九於偵查中之指述情節
    大致相符，並有雷門公司營運合約書1 份、臺北富邦銀行外
    匯活期存款取款存根1 紙、臺北富邦銀行匯出匯款申請書1
    紙、上開雷門公司帳戶存摺影本1 份在卷可稽，自均堪認定
    。
  (二)又Magic 公司與十般若公司應匯入雷門公司之4 期投資款，
    十般若公司已於94年4 月25日、94年9 月7 日、95年4 月11
    日、95年4 月18日支付完畢，Magic 公司則係於94年5 月4
    日、95年1 月12日、95年3 月2 日、95年3 月23日支付前3
    期投資款完畢等情，有匯款明細收據4 紙、雷門公司上開帳
    戶存摺影本1 份在卷可稽，且告訴人吳善九對此亦不爭執，
    足見被告乙○○、丙○○辯稱Magic 公司迄今均未支付第4
    期投資款一節，應屬可信。
  (三)又證人即共同被告丙○○於本院審理中具結證稱：吳善九有
    親口跟我說，他跟乙○○有約定，如果一方在期限內沒有匯
    入投資款項，已經匯入的一方就可以把投資款取回，我還有
    問吳善九真的可以讓他取回嗎？吳善九回答我說「可以啊！
    反正印章都放在妳那裡，妳就把它蓋一蓋」；是吳善九在吳
    善九服務處辦公室親口跟我說的，時間大概是在94年間，吳
    善九並跟我說寬限期是10天，這些都是在他們講好共同投資
    的時候就知道，乙○○並沒有跟我說過這些約定的細節等語
    （見本院96年8 月7 日審判筆錄第5 、7 、9 頁），證人丁○○於本院審理中亦具結證稱：我是乙○○的私人秘書，乙○○與吳善九共同投資經營雷門公司的事情我都清楚，因為
    從他們談合夥經營開始我都有參與，當初他們有講好說雙方
    各出50萬美金，分4 期出資匯入美國雷門公司帳戶，這是一
    開始就談好的，談定的時間我不記得，是在我們民生東路香
    華天辦公室談的，在場的有我還有香華天的董事長跟總經理
    ；當天沒有特別談到4 期的匯款時間，只有談一個大概的時
    間，第一次的時間有先講，接下去的時間就看公司的需要；
    我有把吳善九沒有匯入第4 期投資款的事情跟乙○○說，乙○○就跟我說，就按照當初的約定等10天，如果還是沒有匯
    入，就取回我們的投資款，10天過了之後，我有去跟丙○○
    說，請她去確認第4 期款有沒有匯入，如果沒有匯，我們就
    要依照約定取回投資款，丙○○就說好，後來還有聯絡過幾
    次，只是提醒她要去辦這件事，之後丙○○就有來找我蓋乙○○的章，就是要從雷門公司帳戶內取回投資款；我之前就
    知道他們之間有投資款取回的約定，是在開會討論的時候就
    知道，在當天講好要分4 期投資時，就有講到這件事情，約
    定的內容就是投資50萬美金，分4 期投資，如果有一方沒有
    依照約定的期限匯款，另外一方等10天，如果還是沒有匯入
    ，已經匯款的一方就可以取回投資款，當天乙○○跟吳善九
    都有同意這個約定；在取回第4 期投資款之前，我有直接聯
    絡吳善九，他就跟我說他已經跟乙○○說好了，叫我直接去
    找他的會計丙○○把錢領出來，我就跟丙○○聯絡，說你們
    第4 期款沒有匯入，依據約定我們可以取回投資款，而且我
    有跟她說我已經跟吳善九知會過，吳善九也同意等語（見本
    院96年11月22日審判筆錄第3 至8 頁），足見被告乙○○、
    丙○○辯稱被告乙○○與吳善九間確有一方未依約匯款，另
    一方可取回投資款之約定一節，並非無據。
  (四)至本件營運合約書內雖未記載有上開取回投資款之約定，惟
    有關營運條件之約定，並不以訴諸文字為必要，僅需雙方對
    於約定之事項有所合意，此等約定自仍有約束雙方之效力，
    且以被告乙○○與吳善九本即相識，依一般國人，尤其係認
    識之人合夥經營事業之習慣，雙方僅有口頭約定而未簽訂有
    書面協議或僅簽訂有內容簡要之書面協議者所在多有，輔以
    證人丁○○於本院審理中具結證稱：營運合約是我透過法務
    去擬定的，當初並沒有跟律師交代要把投資款取回的約定寫
    入合約內，因為吳善九一直急著要簽合約，其實有很多細節
    都沒有談妥，吳善九就說沒有關係，以後慢慢再談，只要先
    確立雙方要合作，而且因為吳善九的個性本來就是要人家信
    任他，我們有跟他提過，他就說這個不急，現在比較急的是
    開店的事情等語（見本院96年11月22日審判筆錄第6 、7 頁
    ），其所述亦與一般常情相符，是難僅以本件營運合約書上
    未有上開取回投資款之記載即認被告乙○○與吳善九間並無
    此等約定。另十般若公司與Magic 公司就所約定之前3 期出
    資，十般若公司係於94年4 月26日、94年9 月8 日、95年4
    月12日出資完畢，Magic 公司則係於94年5 月4 日、95年1
    月12日、95年3 月2 日、95年3 月23日出資完畢，有上開雷
    門公司帳戶存摺影本1 份及匯款明細收據4 紙在卷可稽，是
    由雙方前3 次之出資情形，雙方出資日期之差距固無一定之
    規則可尋，且被告乙○○先前縱未曾因被告吳善九遲延出資
    一事要求取回投資款，惟已履約之一方是否要求取回投資款
    乃已履約一方之權利，而非義務，被告乙○○或係基於體諒
    ，或係為維持雙方之合作，或係因其他因素而自願放棄此等
    權利並無不可，是亦難以此反推被告乙○○與吳善九間並無
    上開取回投資款之約定。
  (五)又依告訴人吳善九於偵查中指稱：丙○○是中華龍騰公司的
    員工，她也有在處理雷門公司的事情，丙○○在中華龍騰公
    司很多年，一直都是老老實實的；丙○○在我公司10幾年，
    之前都很老實，從來沒有未經我的同意就拿我的章亂蓋，她
    很明顯知道這個事情的輕重（見偵查卷第62、80頁）等語可
    知，被告丙○○係受僱於吳善九擔任負責人之中華龍騰公司
    ，並為吳善九處理帳務多年，表現向來良好，且由吳善九將
    其擔任負責人之多家公司、協會及私人印章均交由被告丙○○保管一節，亦可知吳善九對被告丙○○相當信任，相對而
    言，被告乙○○與被告丙○○則無此等密切之關係，僅係宗
    教上宗師與信徒之關係而已，兩相比較下，被告丙○○與吳
    善九之關係顯較與被告乙○○之關係更為密切且良好，衡情
    ，被告丙○○絕無附和被告乙○○而故意違逆吳善九意思之
    可能，況被告丙○○於本次事件並未獲得任何好處，在此情
    形下，被告丙○○更無甘冒一旦為吳善九察覺後即可能遭解
    雇之風險，故意違背吳善九之指示令被告乙○○取回投資款
    之可能，輔以吳善九用以處理雷門公司事務之印章均係交由
    被告丙○○保管一節，足見被告丙○○辯稱吳善九之前確有
    授權其可處理有關雷門公司投資款之取回事宜一節，應屬可
    信。
  (六)再者，以被告乙○○明知被告丙○○係中華龍騰公司之會計
    ，並係受吳善九之託協助處理雷門公司之事務，其當知在其
    向被告丙○○表示欲取回十般若公司第4 期投資款時，倘被
    告丙○○對能否由被告乙○○取回投資款一節有所疑問，被
    告丙○○僅需透過電話向吳善九查證，即可輕易知悉被告乙○○與吳善九間是否真有上述約定，以被告丙○○與吳善九
    間關係之密切及良好，倘無此約定存在，被告丙○○絕無僅
    因被告乙○○指示即匯款之可能，足見被告乙○○絕無利用
    被告丙○○不知渠等間有無此約定而使被告丙○○陷於錯誤
    而匯款之可能，反之，就被告乙○○方面而言，其既無法預
    知被告丙○○是否會向吳善九查證此事，若其與吳善九間真
    無此等約定，其又豈敢將能否取回投資款一事取決於被告丙○○是否向吳善九查證此一不確定之因素，況證人丁○○於
    本院審理中已清楚證稱：在取回第4 期投資款之前，我有直
    接聯絡吳善九，他就跟我說他已經跟乙○○說好了，叫我直
    接是找他的會計丙○○把錢領出來等語，此亦與被告丙○○
    辯稱吳善九之前確有授權其可處理有關雷門公司投資款之取
    回事宜一節相符，益徵被告乙○○辯稱其與吳善九間確有上
    開取回投資款之約定，且吳善九對其取回投資款一事係知情
    且同意一節，應屬可採。
五、綜上所述，被告乙○○與吳善九間確有上述取回投資款之約
    定，且Magic 公司迄今均未給付第4 期投資款等節，已如前
    述，依約被告乙○○自可要求取回投資款，而被告乙○○在
    依約取回第4 期投資款前，已透過證人丁○○向吳善九再次
    確認，吳善九當時即表示要證人丁○○直接聯絡被告丙○○
    辦理相關事宜，且吳善九於事前確有授權被告丙○○使用其
    印章並辦理相關匯款事宜，亦如前述，是被告乙○○、丙○○依據上開取回投資款約定及吳善九之授權辦理本件匯款，
    自無何偽造文書及行使偽造文書之可言。而本件除告訴人吳
    善九之片面指述外，檢察官並未再舉出其他證據，足以證明
    被告乙○○、丙○○確有偽造文書及行使偽造文書之犯行存
    在，本院亦查無其他積極證據足以證明被告二人確有公訴人
    所指偽造文書及行使偽造文書之犯行，揆諸首開說明，自應
    為無罪之諭知。
據上論斷，應依刑事訴訟法第301條第1項，判決如主文。
本件經檢察官陳佳宏到庭執行職務。
中　　華　　民　　國　　96　　年　　12　　月　　13　　日
　　　　　　　　　刑事第十六庭  審判長法　官  白光華
                                      法  官　楊志雄
                                      法  官  曾淑娟
以上正本證明與原本無異。
如不服本判決，應於判決送達後10日內，向本院提出上訴狀。
                                      書記官  林伯文
中　　華　　民　　國　　96　　年　　12　　月　　13　　日
